臺灣高等法院臺中分院刑事判決　　　　100年度上訴字第374號
上　訴　人
即　被　告　許鴻文
指定辯護人　本院公設辯護人　郭博益
上列上訴人因被告違反貪污治罪條例案件，不服臺灣臺中地方法
院99年度訴字第2713號中華民國99年12月7日第一審判決（起訴
案號：臺灣臺中地方法院檢察署98年度偵字第28152號），提起
上訴，本院判決如下：
    主  文
原判決撤銷。
許鴻文犯侵占公有財物罪，處有期徒刑壹年陸月。緩刑參年，並
應向公庫支付新臺幣拾萬元。褫奪公權貳年。
    事  實
一、許鴻文係改制前臺中縣大里市（現為臺中市大里區，下同，
    以下仍記載行為時之改制前臺中縣區域名稱）崇光國小人事
    主任，於民國98年間，因政府實施「振興經濟消費券發放特
    別條例」發放消費券，而受臺中縣大里市公所依法委託，任
    臺中縣消費券第415發放所（設在大里市東勢尾社區活動中
    心）之主任管理員，係受地方自治團體所屬機關依法授權，
    從事負責分配督導管理員職務等與授權辦理發放消費券有關
    公共事務之職務之人（即授權公務員）。其於民國98年1月
    17日下午2時許，在該發放所內佈置會場時，收受由該發放
    所副主任管理員鄭秀玫甫領自大里市公所之應由其負責發放
    予該發放所全體發放人員之工作津貼及講習交通費共計新臺
    幣（下同）23300元【起訴書誤載為21300元。上開款項，除
    擔任主任管理員之許鴻文應領之津貼2700元及講習交通費20
    0元外，其餘之20400元應由許鴻文負責分別發放與副主任管
    理員鄭秀玫（應領之津貼及交通費各為2400元、200元）、
    管理員余如容、侯春桃、廖秋莉、林久裕、張鈴雪、吳佩容
    （以上每人應領之津貼及講習交通費各為1800元、200元）
    、服務員曾秀娥、何碧秀（上2人每人應領之津貼及講習交
    通費各為1800元、200元）及警衛員高國慶（應領津貼為180
    0元，因警衛員未參與講習，無故交通費）】並予以暫為保
    管後，竟基於侵占公有財物（起訴書誤載為公用財物）之為
    自己不法所有意圖之犯意，於自98年1月17日下午2時許受領
    該筆津貼款項之時起至翌（18）日上午之該期間內某時，將
    上開所保管應發放與前開工作人員之津貼及講習交通費總計
    20400元（即自鄭秀玫處收取保管之23300元，扣除其自己應
    領之津貼及講習交通費2900元後之餘額。起訴書誤載侵占金
    額為21300元）之公有財物，以易持有為所有之意予以先行
    挪用而侵占入己。嗣於98年1月18日上午，其為掩飾犯行，
    緊急向其不知情之配偶林慧莉調用其2人可資以提款卡提領
    之帳戶內金額（該日為星期日，故無法臨櫃提款），惟仍未
    能全數補足，而使該發放所工作人員林久裕、何碧秀、廖秋
    莉及吳佩容當日應領之前開款項分別短發2000元、1000元、
    500元、500元。嗣許鴻文於同年1月19日領取年終獎金後，
    始再行補回上開侵占款項中之4000元與前開短領津貼之工作
    人員，而自動繳交全部侵占所得財物。
二、案經臺灣臺中地方法院檢察署檢察官接獲告發後偵查起訴。
    理  由
一、按原審之辯護人，得為被告之利益而上訴，刑事訴訟法第34
    6條固定有明文。惟此項上訴，乃本於代理權之作用，不過
    代行被告所有之上訴權，與刑事訴訟法所定之當事人、被告
    之法定代理人或配偶之獨立上訴權不同，故如被告已有合法
    之上訴，該辯護人之上訴即失其效力，毋庸分別裁判（如該
    原審辯護人之上訴不合法，亦毋須另為駁回上訴之裁判，最
    高法院87年度臺上字第606號刑事判決、30年4月29日刑庭庭
    長決意意旨參照）。本件被告許鴻文已自行合法提起上訴（
    見本院卷第3-7頁），被告之原審辯護人即臺灣臺中地方法
    院公設辯護人賴忠杰為被告之利益聲明上訴（見本院卷第8
    頁）後，復以被告已自行合法上訴為由，撤回先前代被告上
    訴之聲明（見本院卷第28頁），雖未依刑事訴訟法第355條
    之規定，徵得被告之同意（此據被告於本院審理時陳明，見
    本院卷第42頁反面），惟被告既已自行合法提起上訴，依前
    揭說明，原審辯護人之上訴已失其效力，先予敘明。
二、又被告雖曾有憂鬱症之病史，然觀之被告歷次於調查站、偵
    查、原審及本院之陳述內容（見98年度他字第1748號卷第9-
    10、17-19、47-50、75-81頁、98年度偵字第28152號卷第4-
    6、13-14、20-23、29-30頁、原審卷第11-13、24-39頁、本
    院卷第24-26、42-48頁），被告均能貼切地針對詢問或訊問
    者之問題而為回答、辯解，且被告於本院準備程序陳稱：「
    （問：本案在法庭的活動，你自己可以完全自由陳述嗎？）
    可以。我聽得懂法官的話，且可以完整表達自己的意思。我
    於原審及歷次筆錄也都是這樣」等語（見本院卷第25頁），
    足認被告並無刑事訴訟法第35條第3項所定之未能為完全陳
    述之情事，附予敘明。
三、證據能力方面：
（一）按送鑑單位依刑事訴訟法第208條第1項規定，囑託機關為
      測謊鑑定，受囑託機關就鑑定結果，以機關名義函覆原送
      鑑單位，該測謊鑑定結果之書面報告，即係受囑託機關之
      鑑定報告。而前開機關之鑑定報告，若其形式上符合測謊
      基本程式要件，包括：1、經受測人同意配合，並已告知
      得拒絕受測，以減輕受測者不必要之壓力。2、測謊員須
      經良好之專業訓練與相當之經驗。3、測謊儀器品質良好
      且運作正常。4、受測人身心及意識狀態正常。5、測謊環
      境良好，無不當之外力干擾等要件，即得賦予證據能力。
      復按刑事訴訟法第206條第1項規定：「鑑定之經過及其結
      果，應命鑑定人以言詞或書面報告」，又法院或檢察官囑
      託相當之機關鑑定，準用第206條第1項之規定，同法第20
      8條亦有明文。是鑑定報告書之內容應包括鑑定經過及其
      結果（最高法院97年度臺上字第123號判決意旨參見）。
      本案之測謊鑑定書（鑑定日期：99年4月8日、鑑定書編號
      ：2010C0037），係由臺灣臺中地方法院檢察署囑託實施
      測謊鑑定，於鑑定後，已依規定作成書面報告。依該書面
      報告及所檢附測謊同意書、測謊圖譜數據分析表、測謊圖
      譜、鑑定人結文、鑑定人簡歷、鑑定人資格證明、鑑定人
      施測案件統計分析等資料之記載，被告係出於自由意志同
      意接受測謊測試，其於受測前睡眠及受測時之身體情況均
      正常，鑑定人於測謊前亦已告以得拒絕接受測試或隨時要
      求中止測試，另測謊係採用Lafayette LX-4000測謊儀器
      施測，測試時之環境狀況良好，並無不當外力干擾，又鑑
      定人李錦明係中央警察大學警政研究所碩士班畢業，取得
      內政部警政署刑事警察局頒發之測謊實習合格證書，曾經
      法務部薦派美國喬治亞州美國國際測謊學校研習測謊技術
      ，現為臺灣臺中地方法院檢察署檢察事務官兼組長，且為
      美國測謊協會會員，迄至99年3月29日前累計已施測328件
      ，前開測謊鑑定係依刑事訴訟法第198條、第203條之規定
      ，選任就測謊鑑定事項有特別知識經驗者實施而作成，鑑
      定人又已依同法第202條之規定具結而為公正誠實之鑑定
      ，該測謊鑑定書具有證據能力。被告之指定辯護人徒以上
      開測謊之鑑定人李錦明同時具有臺灣臺中地方法院檢察署
      檢察事務官之身分，空言恐有球員兼裁判之嫌而質疑其公
      正性，認該測謊鑑定書無證據能力，尚屬無據。又被告於
      本院準備程序已陳明：「（問：你於測謊時有告訴測謊人
      員你有憂鬱症嗎？）我有告訴他，且他有考量這一點。（
      問：你測謊當時有發病嗎？）沒有。」等語（見本院卷第
      25頁正、反面），且測謊鑑定書已載明被告於測前會談主
      訴患有高血壓、重度憂鬱症之病史，經測謊儀器先以刺激
      測試法【The Stimulation Test（ST）】檢測生理反應良
      好且可鑑別等語（見測謊鑑定書第1頁），被告於本院準
      備程序已陳明其於接受測謊鑑定時，並無憂鬱症發病之情
      形，核與上開測謊鑑定書所載之鑑別情形相符，是被告及
      其辯護人復以被告患有憂鬱症、不宜接受測謊而爭執上開
      測謊鑑定書不具有證據能力，並無可採。
（二）復按刑事訴訟法第159條之1規定：被告以外之人於審判外
      向法官所為之陳述，得為證據。被告以外之人於偵查中向
      檢察官所為之陳述，除顯有不可信之情況者外，得為證據
      。此係因上開偵查中向檢察官所為之陳述雖仍為審判外之
      陳述，但立法者衡量刑事訴訟法規定檢察官代表國家偵查
      犯罪、實施公訴，依法有訊問被告、證人、鑑定人之權，
      且實務運作時，偵查中檢察官向被告以外之人所取得之陳
      述，原則上均能遵守法律規定，不致違法取供，其可信性
      極高，為兼顧理論與實務為由，而對「被告以外之人於偵
      查中向檢察官所為之陳述」，例外規定除有顯不可信之情
      況者外，得為證據。本件證人何碧秀、余如容（見98年度
      他字第1748號卷第47-50頁）、張鎮昌（見98年度他字第1
      748號卷第56-59頁）、林久裕、鄭秀玫（見98年度他字第
      1748號卷第75-81頁）等人於偵查中經具結所為之陳述，
      本院審酌證人何碧秀、余如容、張鎮昌、林久裕、鄭秀玫
      於檢察官偵訊時係經檢察官告知具結之義務及偽證之處罰
      ，並命證人朗讀結文後具結，衡情證人何碧秀、余如容、
      張鎮昌、林久裕、鄭秀玫自必小心謹慎以免觸犯偽證罪，
      且檢察官、被告及其辯護人於本院審理時亦均未提出、主
      張任何可供證明證人何碧秀、余如容、張鎮昌、林久裕、
      鄭秀玫於檢察官偵訊時經具結後所為之陳述，究有如何之
      「顯有不可信之客觀情況」以供本院得以即時調查，足認
      證人何碧秀、余如容、張鎮昌、林久裕、鄭秀玫於檢察官
      偵訊時經具結結證所為之證詞，自得為證據而有證據能力
      。
（三）再按刑事訴訟法第159條之5規定：「（第1項）被告以外
      之人於審判外之陳述，雖不符前4條之規定，而經當事人
      於審判程序同意作為證據，法院審酌該言詞陳述或書面陳
      述作成時之情況，認為適當者，亦得為證據。（第2項）
      當事人、代理人或辯護人於法院調查證據時，知有第159
      條第1項不得為證據之情形，而未於言詞辯論終結前聲明
      異議者，視為有前項之同意」，其立法意旨在於傳聞證據
      未經當事人之反對詰問予以核實，原則上先予排除，惟若
      當事人已放棄詰問或未聲明異議，基於證據資料愈豐富，
      愈有助於真實發現之理念，且強化言詞辯論原則，法院自
      可承認該傳聞證據例外擁有證據能力。經查，有關下述所
      引用除上開所述以外之其餘未符合刑事訴訟法第159條之1
      至第159條之4之規定之證據，業經到庭檢察官、被告於本
      院準備程序明示同意作為證據調查（見本院卷第24頁反面
      ），並經本院於審理時當庭直接提示而為合法之調查，且
      檢察官、被告及其辯護人均未於言詞辯論終結前聲明異議
      ，本院審酌前開證據作成或取得之狀況，並無非法或不當
      取證之情事，故認為適當而均得以作為證據，是前開證據
      依刑事訴訟法第159條之5之規定，具有證據能力。
四、訊據被告許鴻文對於上揭事實，除否認伊有將其應負責發放
    與副主任管理員鄭秀玫、管理員余如容、侯春桃、廖秋莉、
    林久裕、張鈴雪、吳佩容、服務員曾秀娥、何碧秀及警衛員
    高國慶之工作津貼、講習交通費共計20400元之公有財物予
    以侵占入己外，對於其餘事實則均坦認無訛，並就上開否認
    部分辯稱：伊受領保管之前揭公有現款係全數遺失，其也不
    確定是什麼時間、怎麼遺失的，伊經濟上固非寬裕，然亦無
    挪用津貼款項之急用動機，本案並未查得被告有何急需款項
    之原因及侵占之用途，亦未在被告住處搜得津貼款項，況津
    貼款項於其收取隔日即須發放給工作人員，毫無掩飾之機會
    ，至愚者亦不致予以侵占，且98年1月19日被告即有95963元
    之年終獎金入帳可供使用，被告實無侵占之動機及必要；又
    發放消費券是全國首次，工作人員全無經驗，以致發放所亂
    成一團，伊復有憂鬱病症，對於津貼款項何以不見，不知所
    措，才未報警，且因憂鬱症而慌張之故，才會於98年1月18
    日張鎮昌詢問時，告稱「因急用有先行使用工作人員津貼」
    等語而說錯話，而伊於上開津貼款項遺失後未報警處理，並
    無違反常情之處，蓋其果有侵占公款之行為，則於行為後報
    警處理並要求開立報案三聯單，反可持往消費券發放所供在
    場人員見證，以隱匿其犯罪行徑，自無立即於98年1月18日
    上午籌錢償還已侵占款項之必要，是被告於發現所保管之津
    貼款項不冀而飛後，未前去報警，反而設法央請其妻林慧莉
    協助，想辦法先以金融卡提款湊足款項支應，其應變方式，
    並無悖於常情；再證人即被告之配偶林慧莉於原審作證時有
    哭泣之舉動，係因思及在偵查作證時受到無禮之對待，與被
    告被訴之案情無涉，且林慧莉本身亦有工作所得，益證被告
    貸款負債並無想像中沈重，被告更無挪用津貼款項必要，且
    被告如有侵占98年1月17日領受之公款，應於98年1月18日凌
    晨接送其妻林慧莉回家時，即向林慧莉商量領款補回之事，
    斷無於98年1月18日中午才將林慧莉喚醒並一起外出提款之
    理，本案並無被告侵占之積極事證云云；被告之辯護人另以
    ：證人張鎮昌於調查站、偵查、原審證述被告曾向其坦認因
    家裡有急用而挪用公有財物即工作津貼及講習交通費，係證
    人張鎮昌聽聞自被告，其證述之本質仍屬被告之自白，被告
    之自白無補強證據足以佐證，自應為被告無罪之認定；退萬
    步而言，如認被告仍成立犯罪，被告犯罪所得已於98年1月1
    9日全數發還被害人，且被告於98年8月5日偵訊時坦承曾向
    張鎮昌說過伊先用掉工作津貼3、4千元，證人張鎮昌之證述
    係聽聞自被告，其證述本質仍屬被告之自白，被告於檢察官
    偵訊所陳，符合貪污治罪條例第8條第2項前段所規定於偵查
    中自白之要件等語而為被告置辯。惟查：
（一）被告係改制前臺中縣大里市崇光國小人事主任，於98年間
      ，因政府實施「振興經濟消費券發放特別條例」發放消費
      券，而受臺中縣大里市公所依法委託，擔任設在臺中縣大
      里市東勢尾社區活動中心之消費券第415發放所主任管理
      員，且於98年1月17日下午2時許，在該發放所內佈置會場
      時，收受由該發放所副主任管理員鄭秀玫甫領自大里市公
      所之應發放予該發放所全體工作人員之津貼款項共計2330
      0元，其中除擔任主任管理員之被告可領之津貼2700元及
      講習交通費200元外，其餘之20400元則應由被告負責發放
      與副主任管理員鄭秀玫（鄭秀玫應領之津貼及講習交通費
      各為2400元、200元）、管理員余如容、侯春桃、廖秋莉
      、林久裕、張鈴雪、吳佩容（以上每人應領之津貼及講習
      交通費各為1800元、200元）、服務員曾秀娥、何碧秀（
      上2人每人應領之津貼及講習交通費各為1800元、200元）
      及警衛員高國慶（高國慶應領之工作津貼為1800元，因警
      衛員未參與講習，無故交通費）等情，為被告所自承，核
      與證人鄭秀玫於偵訊時證述之情節相符（見98年度他字第
      1748號卷第76至77頁），並有臺中縣大里市公所98年8月6
      日里市民字第0980022595號函附之第0415發放所代發辦理
      之金額明細表各1份附卷可稽（見98年度他字第1748號卷
      第70、72頁）。被告所受領應發放與該放發所工作人員之
      津貼及講習交通費總計為20400元（起訴書誤載為21300元
      ，尚有未合）。又依「臺中市振經濟消費券領卷所工作人
      員配置作業要點」之規定（見98年度偵字第28152號卷第
      37 頁正、反面），消費券領券所配置有主任管理員、副
      主任管理員、管理員、警衛人員及服務員等人員，且被告
      擔任主任管理員之職務，係以從事包含分配管理員之工作
      、發放工作人員津貼等為其職掌內容，已據被告於調查站
      供明（見98年度他字第1748號卷第9頁反面），上開被告
      收領應負責發放與工作人員之津貼及講習交通費20400元
      ，於其尚未發放與該領券所工作人員之前，仍不失為「公
      有財物」之性質，被告保管之前開津貼、講習交通費，係
      被告擔任領券所主任管理員應發放與該所工作人員之公有
      財物（起訴書誤載為「公用財物」，尚有未洽），足以認
      定。
（二）又被告於98年1月18日應代發之上揭津貼款項、講習交通
      費，於當日已不在被告處，且扣除其自己部分之津貼款項
      （含交通費）2900元外，所應代發之金額20400元，係被
      告於98年1月18日緊急向其妻林慧莉調用2人可資以提款卡
      提領之存摺內金額，惟仍未能全數補足（即以提款卡自林
      慧莉之臺灣企銀五股分行及被告之臺中縣大里市農會帳戶
      〈前開帳戶之帳號，均詳卷〉分別提領16000元、2000元
      ，而先行繳回16400元），經林久裕向吳佩容、廖秋莉及
      何碧秀商請僅發予部分津貼款項，經其等同意並在第0145
      發放所工作人員津貼印領清冊上簽名，而使該發放所工作
      人員林久裕、何碧秀、廖秋莉及吳佩容當日應領之前開款
      項分別短發2000元、1000元、500元、500元（共計4000元
      ）等情，亦為被告所不否認，核與證人林久裕、何碧秀於
      調查站及偵訊時，及證人林慧莉於偵訊及原審審理時證述
      明確（見98年度他字第1748號卷第12至14、42至43、48至
      49、77至80頁、98年度偵字第28152號卷第5頁、原審卷第
      30頁），並有第0145發放所工作人員津貼印領清冊、林慧
      莉之臺灣企銀及被告之臺中縣大里市農會存摺影本、帳號
      交易明細各1份在卷可稽（見98年度他字第1748號卷第8、
      21至25、36至37頁、原審卷第42頁反面）。
（三）再被告雖辯稱伊所保管之上開應發放與工作人員之津貼及
      講習交通費係全數遺失云云，然鄭秀玫交付被告應代發之
      津貼款項，於98年1月18日上午已不在被告處，係因被告
      急用而先予挪用一情，業據證人即大里市公所民政課課長
      兼臺中縣大里市振興經濟消費券執行秘書張鎮昌於調查筆
      錄證稱：「（問：你是否於98年1月18日擔任臺中縣大里
      市振興經濟消費券執行秘書？執行秘書所負責之工作內容
      為何？）是的，我所負責的業務為統籌處理全大里市消費
      券發放工作，所有工作人員的工作津貼由我們的發放中心
      發放給副主任管理員，再由副主任管理員交給主任管理員
      。（問：大里市公所值勤人員是否於98年1月18日上午接
      到臺中縣大里市振興經濟消費券第0415發放所〈下簡稱第
      0415發放所〉副主任委員鄭秀玫之電話，該發放所主任管
      理員許鴻文離開該發放所許久未歸？）有的，當天鄭秀玫
      確實有打電話到大里市公所，由值勤人員將電話內容轉知
      民政課員張龍雁。張龍雁再告訴我第0415發放所主任管理
      員許鴻文離開該發放所許久未歸，張龍雁當時就告知鄭秀
      玫，如果許鴻文在30分鐘內仍未返回發放所，再請鄭秀玫
      打電話至大里市公所。（問：你有無至第0415發放所瞭解
      許鴻文離開該發放所未歸之情形？）有的，我大約在當日
      12時許與張龍雁到達0415發放所瞭解上述情形，我抵達現
      場時，許鴻文尚未返回該發放所，我正想離開到許鴻文家
      查看時，許鴻文即返回該發放所。（問：當日你見到許鴻
      文返回第0415發放所時，許鴻文有無告知你為何會離開該
      發放所未歸？）許鴻文回到0415發放所時，我看到許鴻文
      臉色很不好看，而且感覺心事重重，我就請許鴻文到發放
      所外門口，私底下問他到底發生什麼事，他原本不想告訴
      我，但在我苦口婆心勸導下，他才支支吾吾的說，他因為
      家裏有急用，所以先行使用了工作人員之津貼約新台幣（
      下同）3、4千元。（問：振興經濟消費券之工作人員津貼
      有無規定應於何時據領〈註：應為具領之誤，下同〉？）
      沒有，只有規定必須於當日〈即98年1月18日〉由工作人
      員據領即可。」（見98年度他字第1748號卷第53-54頁）
      ；繼於偵查中亦具結證稱：「我們準備到他〈指被告〉家
      去找他時，許鴻文就回所了，我看到許鴻文時，許鴻文臉
      色凝重，我就請他出所並詢問他到底發生了什麼事，許鴻
      文才說他因有急用就先行使用了工作人員津貼約3、4千元
      。（問：許鴻文有無表明如何使用及為何急用？）沒有，
      我也沒有多問...我當時詢問許鴻文時，許鴻文並沒有說
      到21300元〈註：應為20400元之誤〉遺失要回家找，當時
      我看他臉色疑重，所以我一直問他到底是為了什麼事，一
      定要講出來，如果有什麼事一定要告知，所以許鴻文才支
      支吾吾地講，他因有急用所以先行使用...當時我有問林
      久裕老師，他也是工作人員，我有問他說現在工作人員津
      貼短少3、4千元，看看是不是可以幫許鴻文的忙，林久裕
      就說我會進去問同事，之後林久裕說有幾位同事，他們都
      願意津貼可以先不領，算是借給許鴻文，事情就如此處理
      ...（問：有無了解到底為何許鴻文有急用？）我們並沒
      有問許鴻文。（問：依規定津貼可否先行使用？）不可以
      ，這是各個工作人員津貼。（問：你確定許鴻文已經先行
      使用工作員津貼3、4千元？）這是我跟許鴻文詢問很久後
      ，許鴻文的說法。（問：你是否很確定許鴻文確實是如此
      說？）我很確定，當時我詢問許鴻文時，張龍雁也在場」
      等語（見98年度他字第1748號卷第57-59頁）；復於原審
      審理時證述：（問：415發放所主任管理員許鴻文未歸，
      你是否有到發放所瞭解情形？）當天要發放的時後，因為
      狀況蠻多的，到差不多十一點左右，副主任管理員打電話
      說主任管理員出去未歸，我說等三十分鐘後如果未歸的話
      再打電話到發放中心，大約十二點的時候，還沒有回來，
      我就趕到發放所瞭解。（問：你有遇見被告？）剛到的時
      後還沒有回來，過幾分鐘後回來。（問：你有無詢問被告
      發生何事？）因為回來之後，看他臉色有點凝重，我叫他
      外面〈註：應為『我叫他到外面』之誤〉瞭解狀況，看有
      什麼情況可以解決，他說工作津貼他有用了一些。（問：
      你有無問他什麼原因？）他說急用。（問：被告說急用用
      掉一些？還是不小心遺失不見了？有無提到不見了？）被
      告是說有用了一些...（問：那天被告回來的時候，他整
      個人給你的感覺為何？）倒不是慌張，但是臉色很凝重，
      感覺有什麼事情。（問：臉色有無潮紅，有無流很多汗？
      ）沒有潮紅，有無流很多汗沒有印象...（審判長問：被
      告是否有問題要詢問證人或與證人對質？）被告答：沒有
      。」等語（見原審卷第25至27頁反面），並有臺中縣大里
      市公所98年4月27日里市民字第9800115 46號函1份在卷可
      資佐證（見98年度他字第1748號卷第5至6頁）。
（四）徵以證人張鎮昌歷次於調查站、偵查及原審審理時作證之
      內容，均互核相符，且被告未曾就證人張鎮昌與其有何仇
      怨而為辯解，本案亦非由證人張鎮昌提出檢舉、告發，足
      認證人張鎮昌並無故為攀誣被告之必要；況被告於調查站
      、偵查、原審及本院亦均迭次坦認伊確曾向張鎮昌供述其
      因急用而先行挪用工作人員之津貼等語（見98年度他字第
      1748號卷第10頁、98年度偵字第28152號卷第21、22頁、
      原審卷第12頁、本院卷第44頁反面、第46頁），足認證人
      張鎮昌前揭證述確與事實相符而為可信。雖被告辯稱伊係
      因患有憂鬱症，且一時慌張，才向張鎮昌坦承有先行用掉
      公款而說錯話云云；證人即被告之配偶林慧莉於原審審理
      時亦證稱：被告很沒有記性，他罹患重度憂鬱症好幾年了
      ，被告平常跟人家往來的時候，講話有時候會講一些很令
      人家訝異的話等語（見原審卷第30頁反面至第31頁）。惟
      依證人張鎮昌前揭證述，其於98年1月18日詢問被告發生
      何事之際，被告感覺起來「心事重重」、「表情凝重」，
      但倒沒有「慌張」之情形，且係在張鎮昌「苦口婆心勸導
      下」，被告才「支支吾吾」自承因為家裏有急用，所以「
      先行使用」了工作人員之津貼等情，證人張鎮昌明確證述
      被告當時並無其所稱憂鬱症之慌張情事，且證人張鎮昌亦
      未提及被告向其自承侵占公款之際，有何異常之思想或行
      為舉止，被告復係在表情凝重之慎重心態下，幾經張鎮昌
      苦口婆心之勸說，在審慎之自我思考後，始難以啟齒地支
      吾承認有侵占公款之情事，被告並非在慌張或輕率之情況
      下回答張鎮昌之問話，又「遺失」與「先行使用」之侵占
      行為，二者之定義、發音均顯然有別，被告當無不慎講錯
      之可能，被告於偵查中復陳稱：「（問：你講用掉或講遺
      失跟你所謂的責任有關聯嗎？）遺失的話可能就不是故意
      ，法律可能會比較輕」等語（見98年度偵字第28152號卷
      第22頁），被告得以分辨遺失及侵占之民、刑事法律責任
      之輕重，則倘被告果係將所保管之津貼款項遺失，自無可
      能故為告知張鎮昌係因急用而先行挪用之責任較諸遺失為
      重之情節之理。被告藉其患有憂鬱症而辯稱：伊係因憂鬱
      症而慌張，於張鎮昌詢問時，才會講錯是先行將津貼款項
      用掉云云，及證人林慧莉上開於原審之證述，依證人張鎮
      昌上開歷次所證述之被告自承侵占公款之各項情狀，並參
      以被告於調查站陳稱：「我先後曾擔任雲林縣政府政風室
      科員、台北市政府勞工局科員、台鐵汽車客運公司政風室
      科員、人事室科員，94年10月18日轉任台中縣大里崇光國
      小人事主入迄今」等語（見98年度他字第1748號卷第9頁
      反面）之經歷及智識程度，足認被告及證人林慧莉上開所
      陳，尚無可信。而證人張鎮昌於調查站及偵訊時雖均證稱
      被告僅自承先行使用工作人員津貼款項3、4千元，然依上
      開理由欄四、（二）所述，被告及其配偶林慧莉於98年1
      月18日係以提款卡自林慧莉之臺灣企銀五股分行及被告之
      臺中縣大里市農會帳戶分別提領16000元、2000元，而先
      行補回16400元後，猶不足4000元，且被告於調查站已稱
      是「全數遺失」（見98年度他字第1748號卷第9頁反面）
      等情，足認被告實際侵占之公有財物現款之金額應為2040
      0元，而非僅3、4千元。至證人林久裕於調查站時雖稱：
      「我不認為許鴻文有挪用工作人員津貼之情形」云云（見
      98年度他字第1748號卷第12頁反面），然證人林久裕於偵
      查中亦證稱：「許鴻文當時是跟我講工作人員津貼不足，
      但沒有告訴我原因」等語（見98年度他字第1748號卷第77
      頁），證人林久裕在不知款項短少之原因下，即逕陳稱其
      不認為被告有挪用款項之純屬其個人之意見，證人林久裕
      於前開調查站所陳，顯係出於主觀之臆測，自不足以作為
      對被告有利之事證。
（五）再雖因被告否認犯罪，而無法查悉被告侵占上開公有財物
      20400元之明確動機及用途，且證人林慧莉於原審審理時
      證稱：98年1月份發放消費券時間，我們家的經濟情形即
      是平常的樣子，沒有特別不好，沒有特別缺錢，我們家有
      房貸，房貸1個月繳將近2萬元，被告本身也有跟銀行債務
      協商。在98年1月18日中午，被告有回來跟我講說需要錢
      ，說錢掉了，是說要發給消費券工作人員的錢掉了，我聽
      到之後，就把我身上的金融卡拿出去領錢，我無法把所有
      的金融卡拿出來領錢，因為那天不是上班的日子，我沒有
      把所有的存摺、印章、金融卡放在身邊，當時有跨行提領
      一筆16000元，結存829元，還有領另外一筆錢，金額不是
      很大，也是裡面能領的全部領出來，不記得多少錢，98年
      1月17日我們家沒有發生什麼事情須要急用到大的款項云
      云（見原審卷第29-32頁）。然被告於偵查中已供承：伊
      因玩股票而積欠國泰世華商業銀行、中國信託商業銀行等
      7、8家銀行債務，每月協商須還款20929元，因此，除上
      開以提款卡自林慧莉之臺灣企銀五股分行及被告之臺中縣
      大里市農會帳戶領得之款項外，當時已經無法再提領籌得
      款項，須待次日即同年月19日發放員工獎金時，始能再行
      領款以補足不夠之4000元等語（見98年度他字第1748號卷
      第18至19頁、98年度偵字第28152號卷第21至22頁），並
      有協議書1份在卷可憑（見原審卷第43頁），而被告及林
      慧莉於98年1月18日以提款卡自林慧莉之臺灣企銀五股分
      行及被告之臺中縣大里市農會帳戶各提領16000元、2000
      元後，上揭帳戶之餘額僅分別為829元、645元（見98年度
      他字第1748號卷第22、37頁、原審卷第42頁反面之存摺影
      本、交易明細），足認被告於持有保管前述津貼款項、講
      習交通費時，經濟狀況已陷於捉襟見肘之窘境。又證人林
      慧莉於原審審理時同時亦證稱：其與被告的感情普通，沒
      有特別好，沒有特別不好，有時會為錢有一點小爭執，其
      平常在臺北五股上班，於98年1月17日（星期五）回到家
      已經是翌日凌晨1、2點，被告去接其回家，沒有與其聊天
      ，其睡到中午12點，是被告將其叫醒等語，並於談到房貸
      問題時，證述：一開始其會去繳…，後來即有哭泣之舉動
      （見原審卷第29頁背面），足見林慧莉與被告平常之互動
      不多，兩人之間亦曾對金錢的問題發生爭執（證人林慧莉
      上開於原審審理作證時哭泣之動作，固與本案之案情無直
      接相涉，然依證人林慧莉於原審係因辯護人詢及貸款繳納
      情形而哭泣之情況，亦足徵證人林慧莉對於家中貸款之繳
      付等經濟問題，感到有所壓力，而於證人林慧莉在原審作
      證哭泣之前、後審判筆錄之記載，均未與林慧莉於偵查出
      庭之事有關，被告辯稱證人林慧莉於原審係因思及在偵查
      遭到無禮之對待始哭泣，且林慧莉亦有工作收入，家中負
      債情形沒有想像中嚴重云云，尚無可採【被告據此聲請勘
      驗林慧莉出庭之偵查光碟，本院經核尚無調查之必要，附
      為敘明】，且依被告於偵查中供述：「提款卡都在我太太
      身上」（見98年度他字第1748號卷第48頁）、「（問：家
      裡有帳戶及存摺及提款卡是何人保管？）我有保管我農會
      的帳戶，其他的帳戶及提款卡都是我太太保管」（見98年
      度他字第1748號卷第80頁）等語，被告家中帳戶內之款項
      ，除被告所稱之臺中縣大里市農會帳戶外，其餘均由林慧
      莉保管、掌控，被告與林慧莉並曾因金錢問題爭吵（此據
      證人林慧莉於原審審理時證述在卷，見原審卷第29頁），
      則於98年1月17日至18日上午之間，被告是否會告知證人
      林慧莉其有缺錢一事，亦非無疑，故亦難以證人林慧莉所
      證當時家裡無特別缺錢，即認被告無本案侵占之動機。而
      被告確有侵占20400元之津貼款項及講習交通費，已敘明
      如前，自尚難僅因被告矢口否認侵占行為而未能查悉其侵
      占之確實動機及用途，即為被告有利之認定；復衡以被告
      於案發當日侵占款項20400元後，與林慧莉以提款卡領款
      而勉力籌款後，所補回之金額猶不足4000元之情狀，堪認
      被告業將所侵占之全數款項花用完畢，而主觀上有侵占公
      有財物之為自己不法所有意圖已明。而被告既將所侵占之
      款項花用怠盡，則本案因而未能在被告住處搜獲其侵占所
      得之現款，亦無違一般經驗法則，被告以本案未查得其侵
      占款項之原因及用途，及未在其住處查獲侵占之現款而為
      辯解之部分，基上所述，均尚難片面作為對被告有利之事
      證。
（六）被告雖又辯稱：伊如有侵占98年1月17日領受之公款，應
      於98年1月18日凌晨接送其妻林慧莉回家時，即向林慧莉
      商量領款補回之事，斷然不會於98年1月18日中午始將林
      慧莉喚醒並一起外出提款之理，且該次係全國首次發放消
      費券，工作人員全無經驗，以致發放所亂成一團，其因對
      於津貼何以不見，不知所措，故未報警，並無違反常情之
      處，如伊果有侵占公款之行為，則於行為後報警處理並要
      求開立報案三聯單，反可持往消費券發放所供在場人員見
      證，以隱匿其犯罪行徑，自無立即於98年1月18日上午籌
      錢償還已侵占款項之必要云云。惟被告於調查站時供稱：
      伊係於98年1月18日早上起床時，發現代為保管之工作津
      貼全數遺失云云（見98年度他字第1748號卷第9頁反面）
      ，並於偵查中供陳：其係在98年1月18日早上要將工作津
      貼帶到發放所時，在家裡就發現不見等語（見98年度他字
      第1748號卷第17頁），復於偵查中供述：伊係於98年1月
      18日上午10點多就跟副主任管理員說要回去跟太太籌錢等
      語【見98年度偵字第28152號卷第5頁。惟證人鄭秀玫於偵
      查中堅決證稱：被告離開發放所時，並未告知其離去之原
      因及去處等語（見同卷第77頁），而與被告所述有別，併
      此敘明】；證人林慧莉於原審證稱：98年1月18日被告係
      中午12點才回來叫其起床等語（見原審卷第31頁），則依
      被告及證人林慧莉前開所陳，被告於98年1月18日一早起
      床時，已發現所保管之津貼、講習交通費遺失，其竟未告
      知當時與其同在家中之林慧莉，即時商討領款補回之事，
      而係先行出門至發放所，並於同日上午10餘許離開發放所
      許久之後，遲至該日中午12時許始返家喚醒林慧莉，向其
      調用以提款卡領取之帳戶內款項，顯見被告不問係將所保
      管之工作津貼遺失或侵占，被告並未於其所辯於98年1月1
      8日一早起床發現工作津貼不見時，即時告知當時同在家
      中之林慧莉，以商討提款還款之事，被告既確有遲延告知
      林慧莉之情事，則有關被告係於何時告知林慧莉以商討領
      款補回一事，實與被告本案有無侵占之犯行無關，被告於
      98年1月18日中午12時許告知並邀同林慧莉領款之時間，
      尚不足以作為被告未侵占款項之積極事證。又被告自承：
      錢不見了，伊無報警、沒有告訴工作人員，也沒有告訴副
      主任委員等語（見98年度他字第1748號卷第18、48頁），
      證人林慧莉於原審亦證稱：「（問：當時被告跟妳說他有
      一筆錢遺失，妳有無叫他報警？）我沒有想到，我只想到
      趕快去湊錢，湊完之後沒有想到去報警。（問：何時知道
      這筆錢是要發放工作人員津貼？）他回來的時候叫我我才
      知道。」等語（見原審卷第32頁），而被告所辯遺失2040
      0元之金額，以被告困窘之資力而言，並非小數目，若果
      真遺失，依常情而言，自應報警協尋，若有人拾得，警方
      亦方可知悉應將款項歸還何處，且此係屬公款，更悠關責
      任之歸屬，被告亦知此事情之嚴重性，惟被告於其所辯稱
      發現遺失之時間點，卻未即刻報警備案或報知長官處理，
      證人林慧莉於獲知被告持有保管之公款遺失後，亦未提醒
      被告循正常方式報警協尋，被告及林慧莉2人反係私自隱
      避、惟恐他人知悉而急於籌款，此在在確均與常情相悖。
      況被告自98年1月18日上午10時餘許離開位於大里市東勢
      尾社區活動中心之發放所，竟至中午12時許始返回同在大
      里市之住處而要求林慧莉持提款卡領款，期間已相距長逾
      1個多小時，被告有充裕之時間得以報警協尋，被告辯稱
      ：該次係全國首次發放消費券，工作人員全無經驗，以致
      發放所亂成一團，難以苛責被告應即時報警處理云云，實
      無可採，且依一般犯罪者欲隱匿自己犯行之直覺反應，當
      無可能於犯罪後隨即報警處理，被告辯稱：伊如報警取得
      報案三聯單，並將之出示與發放所人員，反可隱匿犯罪行
      徑，且無須急於籌款填補，故其未報警，未違反常情云云
      ，因被告於侵占公有款項後確未報警處理，且顯違一般經
      驗法則，被告前開所辯，容係事後詳為思考後所為巧辯、
      脫罪之詞，非可反應被告案發當時之想法及心態，且因疏
      失而遺失公款仍負有補償之義務，被告誤認報警即無須籌
      款補還，亦有誤會，未可採信。至被告另以：伊收取之津
      貼款項，於收取隔日即須發放給工作人員，毫無掩飾之機
      會，至愚者亦不致予以侵占，且98年1月19日被告即有959
      63元之年終獎金入帳可供使用，實無侵占之動機及必要云
      云而為辯解之部分，依證人張鎮昌上開於調查站、偵訊及
      原審之證述，被告於案發之初，已明白告知張鎮昌係因有
      「急用」而先行挪用前開津貼、講習交通費等款項，則被
      告既因有「急用」始侵占上開公有財物而花用，則被告於
      「急用」之際，當無可能細為思量後果，亦不及等待年終
      獎金發放以應急，被告以前詞辯解，亦無可採。
（七）按測謊鑑定，固不得採為判決之唯一及絕對之依據；惟該
      項鑑定係依一般人在說謊時，會產生遲緩、緊張、恐懼、
      不安等心理波動現象，乃以科學方法，由鑑定人利用測謊
      儀器，將受測者之上開情緒波動反應情形加以紀錄，用以
      判別受測者之供述是否真實。故測謊鑑定，倘鑑定人具備
      專業之知識技能，所測試之問題及其方法又具專業可靠性
      時，該測謊結果，如就否認犯罪有不實之情緒波動反應，
      仍非不得供為有罪判決之補強證據（最高法院93年度臺上
      字第327號判決可供參照）。本案之測謊鑑定書（鑑定日
      期：99年4月8日、鑑定書編號：2010C0037），具有證據
      能力，已於理由欄三、（一）敘明。依被告測謊鑑定之結
      果，被告對於：1、你有沒有挪用那筆發放消費券的工作
      津貼？（答：沒有）；2、那筆發放消費券的工作津貼你
      有沒有挪用？（答：沒有），經測試均呈不實反應，有上
      開測謊鑑定書及其附件測謊鑑定過程參考資料併卷可參，
      且本案並非以測謊鑑定書作為認定被告有罪之惟一或主要
      證據，僅係以該測謊鑑定書作為被告有罪之輔助佐證之一
      ，上開測謊鑑定報告，自非不得供作認定被告犯罪事實之
      參考。被告聲請將其送由私立中國醫藥大學附設醫院鑑定
      是否適合接受測謊鑑定及被告所患之憂鬱症是否影響其陳
      述云云，因被告於本院準備程序已陳明：「（問：你於測
      謊時有告訴測謊人員你有憂鬱症嗎？）我有告訴他，且他
      有考量這一點。（問：你測謊當時有發病嗎？）沒有。」
      等語（見本院卷第25頁正、反面），核與測謊鑑定書已載
      明被告於測前會談主訴患有高血壓、重度憂鬱症之病史，
      經測謊儀器先以刺激測試法【The Stimulation Test（ST
      ）】檢測生理反應良好且可鑑別（見測謊鑑定書第1頁）
      等情相合，本院認尚無依被告之聲請而為上開鑑定之必要
      ，併予敘明。
（八）按「犯第四條至第六條之罪，在偵查中自白，如有所得並
      自動繳交全部所得財物者，減輕其刑」，貪污治罪條例第
      8條第2項前段定有明文；又所謂之自白，係指行為人對其
      涉嫌之犯罪事實為任意性之供認而言，不論該被告之自白
      ，係出於自動或被動、簡單或詳細、一次或多次及事後有
      無翻異，苟其曾於偵查中自白，即應依法減輕其刑（最高
      法院98年度臺上字第6928號刑事判決意旨參見）。被告對
      於載有其挪用工作人員津貼等語之臺中縣大里市公所98年
      4 月27日里市民字第0980011546號函文（見98年度他字第
      1748號卷第5、6頁），於具有職司偵查職務之法務部調查
      局臺中縣調查站人員於98年7月20日詢問調查時供承：「
      （問：〈提示：臺中縣大里市公所98年4月27日里市民字
      第0980011546號函〉該份函文內容是否屬實？）〈經詳視
      後作答〉該份函文內容屬實。（問：你事有無將『挪用』
      之工作人員津貼返還給何碧秀、林久裕等人？）有的，因
      98年1月19日台中縣政府發放年終獎金，故我於當日即將
      短發的工作人員津貼返還給何碧秀、林久裕等人」等語（
      見98年度他字第1748號卷第10頁正、反面）而於偵查中自
      白犯行，且被告已自動繳交上開全部所得財物20400元，
      此除據被告供明在卷外，並據證人林久裕、何碧秀於調查
      站證述為真（見98年度他字第1748號卷第13、43頁），被
      告已合於貪污治罪條例第8條第2項前段之規定，應依上開
      規定予以減輕其刑。至被告之辯護人於本院以被告於98年
      8月5日偵訊所述之內容，係符合貪污治罪條例第8條第2項
      前段所定之偵查中自白之部分，所持之見解則尚難憑採，
      蓋所謂「在偵查中自白」，係指依刑事訴訟法規定，在具
      犯罪偵查、證據蒐集等職權之檢察官、司法警察官、司法
      警察及其他有偵查職權之公務員訊問、調查中自白者而言
      ；本件臺中縣大里市公所民政課長兼任臺中縣大里市振興
      經濟消費券執行秘書之張鎮昌，並非上開具犯罪偵查、證
      據蒐集職權之偵查人員，就犯罪偵查亦未有何權責，倘其
      發現有犯罪嫌疑，應移送檢察機關或調查機關依法處理，
      張鎮昌之職掌並非犯罪之偵查，亦非有偵查訴追犯罪職權
      之公務員，則被告於非偵查階段、向不具有偵查職務之張
      鎮昌自白犯行，自非屬前開條文所稱之「偵查中自白」（
      最高法院87年度臺上字第1257號、92年度臺上字第4051號
      刑事判決意旨參照），在此前提之下，被告於98年8月5日
      檢察官偵訊時，經檢察官詢及其如何向大里市公所人員表
      示時，陳稱「我一時緊張說錯話，我說我用掉了」等語（
      見98年度他字第1748號卷第62頁），係被告供稱伊有於偵
      查以外之階段、向不具有偵查職務之張鎮昌坦承有挪用公
      款一情，且被告於檢察官偵訊時陳稱伊係一時緊張說錯其
      用掉了云云，顯係有所辯解，實未於檢察官偵訊時自白有
      侵占挪用公有財物之犯行，至證人張鎮昌於調查站及偵查
      中證述被告在偵查以外之階段曾向其坦承有先行挪用工作
      津貼等語，係屬證人張鎮昌之證述，究非被告之自白，被
      告之辯護人據被告於98年8月5日偵訊所述，主張被告已於
      檢察官偵訊時自白，尚無可採。又證人張鎮昌於調查站、
      偵訊時之證述，性質上並非被告之自白，且本案除證人張
      鎮昌於調查站、偵查及原審審理之證述外，並有上揭理由
      欄四、（一）至（七）所載之相關證據可資佐證，尚非如
      被告之辯護人所陳係以被告之自白作為認定犯罪事實之惟
      一證據，被告之辯護人為被告辯稱：本案僅有被告之惟一
      自白，應為無罪判決云云、被告辯稱：本件並無積極事證
      為證云云，均無可採。再被告又辯稱：本案之告發人陳淑
      妍之所以告發此案，係出於別因，可傳「江校長」（被告
      未陳明「江校長」之真實姓名）究明原委云云，因告發人
      對於犯罪事實提出告發後，仍應由檢察官進行偵查程序以
      釐清告發內容之真偽，並於檢察官提起公訴後，由法院依
      刑事訴訟法所定之訴訟程度及證據法則認定被告被訴之犯
      罪事實是否成立，自非可單以告發人所述之內容，即行認
      定行為人已有犯罪之行為，且本案依上揭據以認定被告犯
      行所憑之事證，本院並未以證人陳淑妍之告發內容作為認
      定被告有罪之證據，故亦無依被告之聲請傳喚證人「江校
      長」而為調查之必要。此外，復有余如容、何碧秀於調查
      站之證述（見98年度他字第17 48號卷第38-39、42-43頁
      ）在卷可佐，本件事證明確，被告犯行洵足認定。
五、論罪部分：
（一）按自95年7月1日起生效施行之修正後刑法第10條第2項，
      關於公務員之定義，已將修正前：「稱公務員者，謂依法
      令從事於公務之人員」之規定，修正為：「稱公務員者，
      謂下列人員：一、依法令服務於國家、地方自治團體所屬
      機關而具有法定職務權限，以及其他依法令從事於公共事
      務，而具有法定職務權限者。二、受國家、地方自治團體
      所屬機關依法委託，從事與委託機關權限有關之公共事務
      者。」。本條項所定之公務員，學理上將第一款前段規定
      稱為「身分公務員」，後段部分稱為「授權公務員」，第
      二款規定則稱為「委託公務員」，其要件均有不同，且在
      新法施行後，與修正前同條項規定：「稱公務員者，謂依
      法令從事公務之人員。」未盡相同，構成要件亦有變更。
      另貪污治罪條例第2條原規定：「依據法令從事公務之人
      員，犯本條例之罪者，依本條例處斷。」，亦於95年5月5
      日修正為：「公務員犯本條例之罪者，依本條例處斷。」
      ，並於同年7月1日施行，以配合前述刑法之修正，即採與
      刑法相同之公務員定義。考其修正之目的，在對依法代表
      、代理國家或地方自治團體處理公共事務者，課予特別之
      保護及服從義務，嚴予規範其職權之行使，係為節制使代
      表國家之人適當行使公權力，並避免不當擴大刑罰權之適
      用。故上開修正後即現行（同被告行為時）關於公務員定
      義之規定，其所謂「國家、地方自治團體所屬機關」，係
      指基於國家公權力作用，行使國家統治權之公務機關；所
      稱「公共事務」，乃指與國家公權力作用有關，而具有國
      家公權力性質之事項；至「法定職務權限」，則指所從事
      之事務，符合法令所賦與之職務權限，例如機關組織法規
      所明定之職務等。就修正之理由言，無論是「身分公務員
      」或「授權公務員」，如具有法定職務權限，在其所從事
      公共事務範圍內之事項均屬之，亦不以涉及公權力為必要
      ，即私經濟行為而與公共事務有關者，亦包括在內（最高
      法院97年度臺上字第6309號判決參照）。又公立學校校長
      及其教、職員，依上開修正前規定，本屬依法令從事於公
      務之公務員；修正施行後，因公立學校非行使國家統治權
      之國家、地方自治團體所屬機關，則公立學校校長及其教
      、職員自非新刑法第10條第2項第1款前段所列依法令服務
      於國家、地方自治團體所屬機關之「身分公務員」。但公
      立學校校長及其教、職員如負責學校採購事務之承辦、監
      辦人，為有採購職務之人，於其從事政府採購業務之法定
      職務權限時，應認係依其他法令從事於公共事務而具有法
      定職務權限之「授權公務員」（最高法院99年度臺上字第
      6103號判決可資參照）。查被告身為崇光國小人事主任，
      依「振興經濟消費券發放特別條例」承辦發放消費券及相
      關工作人員津貼等事項，自係上揭所稱之「授權公務員」
      。次按侵占罪係即成犯，凡對自己持有之他人所有物，有
      變易持有為所有之意思時，即應構成犯罪，縱事後將侵占
      之物設法歸還，亦無解於罪名之成立（最高法院43年臺上
      字第675號判例參照）。被告於上述時間侵占津貼、講習
      交通費之公有財物後，固旋於98年1月18日、19日分次補
      足繳回全部侵占之款項，惟此仍無解於其已然成立之侵占
      公有財物罪名。故核被告所為，係犯貪污治罪條例第4條
      第1項第1款之侵占公有財物罪（起訴書誤載為侵占公用財
      物罪，尚有未當）。
（二）又按「犯第4條至第6條之罪，情節輕微，而其所得或所圖
      得財物或不正利益在新臺幣5萬元以下者，減輕其刑。」
      ，為貪污治罪條例第12第1項所明定。被告因侵占所持有
      保管而應負責發放與其他工作人員之津貼、講習交通費而
      觸犯上開貪污治罪條例第4條第1項第1款之罪，且所侵占
      之津貼、講習交通費合計為20400元，犯罪之情節尚屬輕
      微，且侵占所得財物係在5萬元以下，應依貪污治罪條例
      第12條第1項之規定，減輕其刑。
（三）再被告曾於法務部調查局臺中縣調查站98年7月20日詢問
      之偵查階段自白犯行（見98年度他字第1748號卷第10頁正
      、反面），且自動繳交全部所得財物，已於上開理由欄四
      、（八）敘明，爰依貪污治罪條例第8條第2項前段之規定
      ，遞減輕其刑。
（四）另本院審酌被告前未曾有刑案紀錄（有臺灣高等法院被告
      前案紀錄表1份在卷可考，見本院卷第18頁）、素行良好
      ，依其於調查站所陳之經歷（見98年度他字第1748號卷第
      9頁反面），對於社會多有奉獻，被告於行為時之經濟情
      況已陷於困窘之狀態，因一時失慮而罹重典，所侵占公有
      財物之所得非多，且犯罪後隨即盡力自動繳交全部所得而
      有所悔悟，並已於調查站自白犯行，惟被告所犯貪污治罪
      條例第4條第1項第1款之法定刑度為「無期徒刑或十年以
      上有期徒刑，得併科新台幣一億元以下罰金」，不可謂不
      重，考以被告之犯罪情狀，如科以法定最輕本刑，且依貪
      污治罪條例第12條第1項、第8條第2項前段之規定，分別
      予以減輕其刑及遞減輕其刑（上開2事由均僅應「減輕其
      刑」，並非同時有「免除其刑」之規定，依刑法第66條前
      段之規定，各係減輕及遞減輕其刑至2分之1）後，仍尚嫌
      過重，顯堪憫恕，爰再依刑法第59條之規定酌量減輕其刑
      ，並依法先就上開理由欄五、（二）、（三）所示之事由
      分別減輕及遞減輕其刑後，依刑法第59條之規定再予以遞
      減其刑（本審到庭檢察官雖認不宜以刑法第59條之規定對
      被告酌減其刑；惟本院酌以上開各情，認仍以依刑法第59
      條之規定對被告酌減其刑為適當，附此敘明）。
六、原審法院認被告前揭侵占公有財物之犯行，事證明確，予以
    論罪科刑，固非無見。惟查：被告已於98年7月20日調查站
    詢問之偵查階段自白犯行（見98年度他字第1748號卷第10頁
    正、反面），且自動繳交全部所得財物，已合於貪污治罪條
    例第8條第2項前段之規定，並應依上開規定減輕其刑，已於
    前開理由欄四、（八）論明，原審判決疏未注意上情而未適
    用貪污治罪條例第8條第2項前段之規定，對被告減輕其刑，
    有所違誤。被告上訴意旨執前詞否認犯罪，依上開理由欄四
    中各項之說明，固均為無理由，惟原審判決既有上揭可議之
    處，即屬無可維持，自應由本院予以撤銷改判。爰審酌被告
    前未曾有刑案紀錄、素行尚稱良好（參見臺灣高等法院被告
    前案紀錄表，見本院卷第18頁）、犯罪之動機、目的係為圖
    一己之私利、犯罪時未受刺激、行為時係崇光國小人事主任
    之生活狀況、智識程度、於政府辦理消費券之發放，因受大
    里市公所之委託，擔任消費券發放所之主任管理員，竟將所
    持有保管之應負責發放與工作人員而屬公有財物之津貼、講
    習交通費20400元，以易持有為所有之意予以侵占入己之手
    段、對國家法益所生之損害、其為國家考試晉用之公務人員
    ，不知謹慎舉止、廉潔自持，僅因一時缺款即為本案之犯行
    ，有損公務員之廉明形象；惟兼慮及被告侵占之款項非多、
    犯罪後隨即盡力補回全部所得，並於經調查站人員偵查時自
    白犯行等一切情狀，量處如主文第二項所示之刑，以示懲儆
    。另被告前未曾因故意犯罪受有期徒刑以上刑之宣告，有上
    開臺灣高等法院被告前案紀錄表1件在卷可考，其因一時未
    能深思熟慮致為本件犯行，且事後已勉力籌款自動繳回全部
    所得，復於調查站人員進行調查之偵查階段自白犯行，堪認
    尚有悔悟之意【依被告事後於偵查中陳稱「如果認罪可能工
    作不保」一語（見98年度偵字第28152號卷第20頁），堪認
    被告未繼續於檢察官偵查及法院審理時認罪，應係出於恐喪
    失其恃以為生之工作之苦衷所致】，其經此偵審程序與論罪
    科刑之教訓後，當知所警惕，應無再犯之虞，本院認所宣告
    之刑，以暫不執行為適當，爰依刑法第74條第1項第1款之規
    定，宣告緩刑3年，以啟自新；復考量被告甘冒刑責以侵占
    公有財物，為端正其法治觀念，確保其能記取教訓而不再犯
    ，及考量其侵占公有財物之犯行對於國家財物之損害及社會
    風氣之影響，本院認除前開緩刑之宣告外，另有課予一定負
    擔之必要，審酌其犯罪情節，爰併依刑法第74條第2項第4款
    之規定，諭知被告應向公庫支付10萬元，以符緩刑之目的（
    至本案緩刑之效力依刑法第74條第5項之規定，緩刑之效力
    不及於從刑，故主文第二項中關於被告緩刑之宣告應記載於
    褫奪公權之前，併此敘明）。末查，按犯貪污治罪條例之罪
    ，宣告有期徒刑以上之刑者，並宣告褫奪公權，貪污治罪條
    例第17條定有明文；本案被告係犯貪污治罪條例第4條第1項
    第1款之罪，且經宣告有期徒刑以上之刑，應依貪污治罪條
    例第17條、刑法第37條第2項之規定，宣告如主文第二項所
    示之褫奪公權期間。
據上論斷，應依刑事訴訟法第369條第1項前段、第364條、第299
條第1項前段，貪污治罪條例第4條第1項第1款、第8條第2項前段
、第12條第1項、第17條，刑法第11條、第59條、第74條第1項第
1款、第2項第4款、第37條第2項，判決如主文。
本案經檢察官王清杰到庭執行職務。
中    華    民    國   100    年    4     月    25    日
            刑事第八庭  審判長法  官  羅  得  村
                              法  官  劉  榮  服
                              法  官  李  雅  俐
以上正本證明與原本無異。
如不服本判決應於收受送達後十日內向本院提出上訴書狀，其未
敘述上訴之理由者，並得於提起上訴後十日內向本院補提理由書
（均須按他造當事人之人數附繕本）「切勿逕送上級法院」。
                              書記官  李  妍  嬅
中    華    民    國   100    年    4     月    25    日
附錄論罪科刑法條：
貪污治罪條例第4條：
有下列行為之一者，處無期徒刑或10年以上有期徒刑，得併科新
台幣1億元以下罰金：
一、竊取或侵占公用或公有器材、財物者。
二、藉勢或藉端勒索、勒徵、強占或強募財物者。
三、建築或經辦公用工程或購辦公用器材、物品，浮報價額、數
    量、收取回扣或有其他舞弊情事者。
四、以公用運輸工具裝運違禁物品或漏稅物品者。
五、對於違背職務之行為，要求、期約或收受賄賂或其他不正利
    益者。
前項第1款至第4款之未遂犯罰之。